【裁判字號】    90,上易,1358
【裁判日期】    900920
【裁判案由】    詐欺
【裁判全文】
臺灣高等法院臺中分院刑事判決                    九十年度上易字第一三五八號
    上  訴  人
    即  被  告  乙○○
    自  訴  人  甲○○
右上訴人因自訴人自訴詐欺案件，不服臺灣臺中地方法院八十九年度自字第八三八號
中華民國九十年四月二十六日第一審判決，提起上訴，本院判決如左：
      主  文
上訴駁回。
      事  實
一、乙○○因開設冠伶幼稚園，而甲○○之小孩曾至乙○○之幼稚園就讀，雙方因而
    認識。詎乙○○明知其經濟已陷窘迫，週轉困難，而無償債之能力，竟意圖為自
    己不法之所有，於民國（下同）八十九年五月一日，向甲○○佯稱其所經營幼稚
    園之其他股東欲退股，急需款項支付其他股東退股之股金，而乙○○為取信於甲○○，俾能順利取得借款，乃施用詐術簽發已於八十九年三月十六日開始退票，
    並於同年四月二十八日被公告拒絕往來之帳號一一五三之九號，發票人丁○○、
    票號ＳＭ0000000號、發票日八十九年七月三十一日、付款人第七商業銀
    行向上分行，面額新台幣（下同）三百萬元，顯無法兌現之支票（該帳號支票係
    由丁○○申領後，交由乙○○簽發使用）交予甲○○收執，以為借款清償之擔保
    ，致甲○○不疑有他，陷於錯誤，於當日偕同乙○○至臺中市第二信用合作社，
    甲○○以其所有之不動辦理抵押貸款，取得三百萬元之現金後，遂交予乙○○，
    雙方約定借款期限為二個月，並由乙○○代甲○○繳納前開貸款之利息。惟嗣乙○○僅代甲○○繳納銀行貸款利息四期共約八萬四千餘元後，即未再按期繳納。
    且上開支票屆期後，經甲○○提示付款，亦未獲兌現。後乙○○乃要求延期清償
    ，並簽立借據，甲○○乃同意乙○○延期至八十九年八月五日清償上開欠款。詎
    屆期後，乙○○仍未按期清償，甲○○始知受騙。
二、案經自訴人甲○○向原審法院提起自訴。
    理  由
一、被告乙○○於本院審判決期日，經合法傳喚，無正當理由雖未到庭，惟其於原審
    調查、審理及本院調查時訊據被告乙○○固坦承簽發支票向甲○○借款，嗣無法
兌現後仍未能清償債務之事實不諱，惟矢口否認有何詐欺取財之犯行，並辯稱：
    借款時所簽發之上開支票，事前伊並不知已遭公告列為拒絕往來戶，因伊開票之
    時間為五月一日，所以不知該支票於四月二十八日拒絕往來，伊並不知該票不能
    使用，其後無法清償借款，係因其所經營之幼稚園招生，學生僅收到六、七十人
    ，且部分老師提出辭呈，為不影響學生學習，教室老師由原先二人增為四人，收
    入減少，而支出卻增加，致週轉不靈，無法清償甲○○欠款，非伊所能預料，又
    目前土地還沒有解除扣押，如果設定完成，伊即可以還錢等語。惟查：
１、右揭事實，業據自訴人即被害人甲○○於原審及本院調查、審理時指訴綦詳，並
    有其提出之支票暨退票理由單、借據等影本在卷可憑，而觀諸被告乙○○所交予
    被害人甲○○，作為清償之上開支票帳戶，係由丁○○於八十八年十二月六日申
    領後，即將全部支票交予被告乙○○簽發使用，而該支票帳戶自八十九年三月十
    六日即已開始退票，同年四月二十八日，並經以臺公字第○○三四號公告列為拒
    絕往來戶等情，亦為同案被告丁○○於原審調查時供明在卷，並有第七商業銀行
    八十九年十月十八日七向上字第六一二五號函附卷可稽，而被告乙○○對於上情
    ，雖否認事前已知悉該支票帳戶，已遭列為拒絕往來戶，辯稱：因伊開票之時間
    為五月一日，所以不知該支票於四月二十八日拒絕往來，伊並不知該票不能使用
    等語，然其於原審調查時，既供認伊之前簽發上開帳戶支票使用時，已知有遭退
    票之紀錄，而該支票帳戶，平常均由伊簽發使用，帳戶之存款，亦由伊負責存入
    ；且按支票遭退票後，金融機關均會通知該支票帳戶開戶之發票人是否補足存款
    ，而觀諸同案被告丁○○既將所申領之上開支票，全部同意交予被告乙○○簽發
    使用，，顯見其等關係密切，就上開遭三次退票，並遭列為拒絕往來戶，丁○○
    亦當會告知被告乙○○，則被告乙○○就上開帳戶支票，三次退票並遭公告列為
    拒絕往來戶之事，自無從諉為不知，其上開辯稱，顯與常理不合，毫無足採。
２、另依被告乙○○於原審審理時自承：伊當時向甲○○借款之際，經濟已發生問題
    ，週轉發生困難，伊係準備以其後所經營之幼稚園，於同年七月一日至十五日註
    冊，招收一百個學生，可收註冊費用約有四、五百萬元，以為應用。不料其後僅
    收到學生六、七十人等語，則依其所述，伊借款之初，已明知其財務發生問題，
    且有週轉不靈之情事，卻又以上開顯無法兌現之支票，向甲○○調借巨額款項，
    而於其後幼稚園招生，雖未招足一百名學生，然所招收之六、七十位學生，其註
    冊費亦應有二、三百萬元收入，然被告乙○○卻分文未清償予甲○○？且僅按期
    代繳四期之銀行利息後，即未按期代為繳納，並於支票不獲兌現後，再要求甲○○延期清償，並簽立借據後，屆期後仍未清償分文，而僅於本案遭訴後，再清償
    與所積欠巨額本金不成比例之部分款項，而其他股東戊○○、吳忠寬、丙○○均
    於本院調查時一致證稱並未收到被告返還股款（詳見本院審理卷第四十三頁至第
    四十七頁），且上情亦為乙○○當庭所自承。綜上以觀，被告乙○○於向甲○○
    借款之初，主觀上應有不法之所有意圖甚明。另觀被告乙○○當初向甲○○借用
    三百萬元，其金額非少，然甲○○並未要求被告乙○○提供任何不動產抵押或保
    證人保證以為擔保，僅收受被告乙○○所交付之上開支票，以為清償擔保之用。
    足認甲○○當時應係確信，上開支票日後定會按期兌現，始願借予被告乙○○上
    開款項，然被告乙○○卻以上開日後顯無法兌現之支票，向甲○○調借款項，則
    被告乙○○於客觀上，亦顯有施用詐術，致甲○○陷於錯誤而交付上開款項之情
    事。綜上所述，被告乙○○所辯其並無詐欺云云，顯為避重就輕，卸責之詞，不
    足採信。事證明確，被告乙○○涉犯詐欺取財之犯行，堪以認定。
二、核被告乙○○所為，係犯刑法第三百三十九條第一項之詐欺取財罪。原審判決就
    被告乙○○部分，適用刑事訴訟法第三百四十三條、第二百九十九條第一項前段
    、第三百零一條第一項前段，刑法第二條第一項前段、第三百三十九條第一項、
    修正後第四十一條第一項前段，罰金罰鍰提高標準條例第一條前段、第二條之規
    定，並審酌被告之素行良好，犯罪之動機、目的，所詐騙金額非少，惟已清償部
    分款項，並表示願意與被害人積極協商清償其餘借款債務，及其犯後猶否認犯行
    等一切情狀，量處有期徒刑陸月，且以被告乙○○行為後，刑法第四十一條業經
    總統於九十年一月十日公布修正，同年一月十二日生效，將修正前原規定「犯最
    重本刑為三年以下有期徒刑以下之刑之罪，而受六月以下有期徒刑或拘役之宣告
    ，因身體、教育、職業或家庭之關係，執行顯有困難者，得以一元以上三元以下
    折算一日，易科罰金。」公布修正為「犯最重本刑為五年以下有期徒刑以下之刑
    之罪，而受六個月以下有期徒刑或拘役之宣告，因身體、教育、職業、家庭之關
    係或其他正當事由，執行顯有困難者，得以一元以上三元以下折算一日，易科罰
    金。」，比較修正前、後條文規定之結果，以修正後之規定有利於被告乙○○，
    自應依刑法第二條第一項前段之規定，適用裁判時之法律即修正後之刑法第四十
    一條第一項前段之規定，就被告乙○○前開所處之有期徒刑六月，諭知易科罰金
    之折算標準。核其認事用法均無違誤，量刑亦甚妥適，應予維持。被告上訴否認
    詐欺取財犯行，顯無理由，應予駁回。
三、本件被告乙○○於審判期日，經合法傳喚，無正當理由不到庭，爰不待其到庭陳
    述，逕行判決，併予敘明。
四、據上論斷，應依刑事訴訟法第三百六十八條、第三百七十一條之規定，判決如主
    文。
中      華      民      國      九十       年     九      月    二十    日
                                臺灣高等法院臺中分院刑事第三庭
                                      審判長法  官  方  艤  駐
                                            法  官  劉  連  星
                                            法  官  胡  忠  文
右正本證明與原本無異。
不得上訴。
                                            書記官  粘  銘  環
中      華      民      國      九十       年     九      月   二十一   日
附錄論罪科刑法條刑法第三百三十九條第一項：
意圖為自己或第三人不法之所有，以詐術使人將本人或第三人之物交付者，處五年以
下有期徒刑、拘役或科或併科一千元以下罰金。
                                                                        Ｒ


司法院資訊處製作；財團法人民間司法改革基金會備份。
